臺灣高等法院臺中分院刑事判決　　　　 96年度上訴字第324號
上　訴　人　臺灣苗栗地方法院檢察署檢察官
上　訴　人
即　被　告　甲○○
上　訴　人
即　被　告　乙○○
上二人共同
選任辯護人　林誌誠　律師
被　　　告　戊○○
　　　　　　　　　　現另案在台灣嘉義監獄執行中
選任辯護人　洪主雯　律師
上列上訴人因被告等強盜等 (妨害自由等)案件，不服臺灣苗栗
地方法院95年度訴字第305號中華民國95年11月28日第一審判決
（起訴案號：臺灣苗栗地方法院檢察署95年度偵字第1702、2740
號），提起上訴，本院判決如下：
    主  文
上訴駁回。
    事  實
一、甲○○前於民國94年間，因竊盜及違反動產擔保交易法案件
    ，經臺灣苗栗地方法院分別判處有期徒刑3月、2月，嗣經臺
    灣苗栗地方法院裁定應執行有期徒刑4月確定，於95年3 月
    16日易科罰金執行完畢；戊○○前於91年間因竊盜案件，經
    臺灣苗栗地方法院判處有期徒刑2年，於92年間，因竊盜案
    件，經臺灣苗栗地方法院判處罰金4千元，又於93年間，因
    偽造文書、竊盜案件，經臺灣苗栗地方法院分別判處有期徒
    刑6月、6月，嗣經裁定應執行有期徒刑11月，上開3部分接
    續執行，於94年9月28日縮短刑期假釋出監（接執行易服勞
    役），於95年1月5日期滿，未經撤銷假釋而執行完畢。
二、緣甲○○與黃政明間有因擺設電動遊戲機具衍生之債務糾紛
    ，甲○○屢次向黃政明催討未果，因獲悉黃政明將於95年3
    月17日至苗栗縣頭份鎮○○里○○街一帶向某人拿取新臺幣
    （下同）1萬元以支付其房屋租金，乃夥同其妻乙○○、戊○○及真實姓名年籍不詳綽號「阿雄」、「小龍」之成年男
    子共5人，由甲○○駕駛車牌號碼0799-KX號黑色自用小客車
    、附載乙○○，戊○○與「阿雄」、「小龍」等人則共乘另
    一部車號不詳白色自用小客車，前往苗栗縣頭份鎮○○街10
    巷巷口等候黃政明以催討債務，而於95年3月17日晚間9時30
    分許，黃政明駕駛車牌號碼OZ-5578號自用小客車、附載范
    錦煌自該巷駛出，甲○○及乙○○便在該巷口攔阻未果，戊○○及「阿雄」、「小龍」立即追趕黃政明之車輛，並分別
    徒手或持球棒追打黃政明所駕駛之前開車輛後行李箱（毀損
    部分未據起訴）仍未攔下黃政明。此時，黃政明之同居女友
    丁○○適自該巷口走出，丙○○跟隨在後，甲○○、乙○○
    、戊○○及「阿雄」、「小龍」等5人，認丁○○、丙○○
    與黃政明均為同夥，為逼使黃政明出面解決債務，竟共同基
    於傷害人身體及妨害自由之犯意聯絡，先由甲○○推擊丁○○，戊○○及前開不詳姓名成年男子2人徒手毆打丁○○，
    逼其至牆角，乙○○則持球棒在旁作勢，使丁○○受有下背
    部挫傷、左大腿、右膝挫傷、瘀血及額部挫擦傷等傷害；繼
    之將丁○○及丙○○強行押上甲○○所駕之前開車輛後座，
    由甲○○駕駛車輛，乙○○坐在副駕駛座，由戊○○及「阿
    雄」或「小龍」中之1人坐在後座兩側看管，防止其2人逃跑
    ，另1人則駕駛上開白色車輛，一同驅車前往苗栗縣頭份鎮
    忠孝市場附近黃政明租屋處。行車途中，戊○○持續要求丁○○拿錢出來清償所積欠債務，丁○○不從，即徒手毆打之
    ，丁○○復稱錢在丙○○身上，戊○○又改向丙○○要錢，
    且舉手作勢要打丙○○，丙○○仍拒絕，並表示：我是房東
    ，此係黃政明所清償之租金，本件與我無關等語，惟因丁○○一再央求，丙○○遂將1萬元交出，由乙○○收受。嗣2車
    行至忠孝市場附近，甲○○以丁○○之行動電話聯絡黃政明
    無著，乃由戊○○與「阿雄」或「小龍」中之1人強押丁○○改乘前開白色車輛，並繼續看管丁○○，丙○○則繼續留
    在前開黑色車輛，而以此非法方法剝奪丁○○及丙○○之行
    動自由。同日晚上10時許，2車又前往苗栗縣頭份鎮後庄里
    之「最愛KTV酒店」旁空地，甲○○等人復繼續向丁○○催
    討債務，乙○○則向丁○○恫嚇稱：如果不簽本票，要潑硫
    酸等語，戊○○亦在旁以作勢要毆打丁○○之強暴方式恐嚇
    丁○○，丁○○因之心生畏懼，始簽立金額為36萬元、借貸
    日期為94年12月2日之款項借用證1紙交予甲○○；又因黃政
    明仍不接甲○○電話，甲○○即強行取出丁○○使用之行動
    電話晶片卡，置入其等其中1人使用之行動電話中，再撥打
    黃政明所使用之行動電話，約其出面商討解決債務。而丙○○在上開「最愛KTV酒店」旁空地向甲○○解釋此事與其無
    關，甲○○始相信而駕車載送丙○○前往苗栗縣頭份鎮○○○○○路交流道附近，丙○○旋搭乘客運車離去，因此妨害
    丙○○之行動自由達1小時之久，戊○○至此先行離去。嗣
    甲○○與黃政明約在苗栗縣竹南鎮之運動公園附近談判，因
    發現有警員在附近巡邏，甲○○、乙○○與黃政明再改約在
    苗栗縣竹南鎮竹南火車站前，於翌（18）日凌晨0時30分許
    ，為據報在該火車站前埋伏之員警查獲，丁○○始重獲行動
    自由，並經警當場扣得前開丙○○交付之1萬元現金及丁○○簽立之款項借用證1紙。
三、案經丁○○、丙○○訴由苗栗縣警察局頭份分局報請臺灣苗
    栗地方法院檢察署檢察官偵查起訴。
    理  由
壹、關於證據能力方面：
一、被告及辯護人對本案事證證據能力之意見：
  (一)被告甲○○、乙○○就本案採為判決基礎之告訴人、證人於
    審判外之陳述，於本院審理中均不爭執其證據能力。
  (二)被告戊○○之選任辯護人對本案事證證據能力之意見：
  (1)就證人即告訴人丁○○、丙○○於警詢中之陳述，爭執其證
    據能力。
  (2)除上開證人於警詢時之陳述有所爭執外，就本案採為判決基
    礎之其餘證人於審判外之陳述，於本院審理中均不爭執其證
    據能力。
二、按被告以外之人於審判外之陳述，雖不符刑事訴訟法第159
    條之1至第159條之4之規定，然經當事人於審判程序同意作
    為證據，法院審酌該言詞陳述作成時之情況，認為適當者，
    亦得為證據；當事人、代理人或辯護人於法院調查證據時，
    知有刑事訴訟法第159條第1項不得為證據之情形，而未於言
    詞辯論終結前聲明異議者，視為有前項之同意，刑事訴訟法
    第159條之5定有明文。
  (一)被告甲○○、乙○○就本案採為判決基礎之告訴人、證人於
    審判外之陳述，於本院審理中均不爭執其證據能力，復未曾
    於言詞辯論終結前聲明異議，而本院審酌上開陳述作成時之
    情況，並無違法取證之瑕疵，認以之作為證據為適當，揆諸
    上開規定，此部分審判外之陳述，對被告甲○○、乙○○均
    有證據能力。
  (二)被告戊○○之選任辯護人就本案採為判決基礎、不爭執其證
    據能力之告訴人、證人於審判外所為之陳述，均未曾於言詞
    辯論終結前聲明異議，依照上開說明，均有證據能力。
三、按被告以外之人（包括證人、鑑定人、告訴人、被害人及共
    同被告等）於檢察事務官、司法警察官或司法警察調查中所
    為之陳述，與審判中不符時，其先前之陳述具有較可信之特
    別情況，且為證明犯罪事實存否所必要者，得為證據，刑事
    訴訟法第159條之2定有明文。查證人即告訴人丁○○、丙○○分別於本院及原審審理時，到庭證述其等所知被告甲○○
    、乙○○之犯罪事實，其等於警詢中所為之陳述，與審判中
    之陳述未盡相符。經本院綜觀證人2人陳述之全部情節，與
    被告3人供述內容互核結果，認證人丁○○、丙○○於警詢
    中所述，因距案發日較近，當時記憶較深刻，可立即反應所
    知，不致因時隔日久而遺忘案情；且較無來自被告同庭在場
    之壓力而出於虛偽不實之指證，或故為迴護被告之機會，因
    此所為之供述均較為具體明確，又其等警詢筆錄對於犯罪之
    構成要件、行為方法、態樣等事實，均翔實記載完整，本院
    認其於警詢時所為之陳述，客觀上應具有較可信之特別情況
    ，且亦為證明犯罪事實存否所必要，是依上揭規定，其等於
    警詢時之陳述自有證據能力。辯護人此部分爭執，並不足取
    。
四、按現行刑事訴訟法第287條之2規定「法院就被告本人之案件
    調查共同被告時，該共同被告準用有關人證之規定」，即共
    同被告對於其他共同被告之案件而言，為被告本人以外之第
    三人，本質上屬於證人，為確保被告對證人之對質詰問權，
    證人於審判中，應依法定程序，到場具結陳述，並接受被告
    之詰問，其陳述始得作為認定被告犯罪事實之判斷依據。本
    件被告本人以外之共同被告，於警詢中所為之陳述，其中有
    部分內容係關於共同被告自己所涉犯嫌之事實，本毋庸命具
    結，而該部分雖與被告本人所涉之犯罪事實相關，仍無從加
    以分割，且本件被告戊○○於原審審判期日已以證人身分作
    證，並經交互詰問程序確實保障被告甲○○、乙○○之訴訟
    權，共同被告戊○○之陳述自得作為認定被告甲○○、乙○○犯罪事實之判斷依據，合先敘明。
貳、認定本案犯罪事實之理由及證據：
一、上訴人即被告（下稱被告）之答辯：
  (一)被告戊○○對於上開傷害、妨害自由等犯行供認不諱（見本
    院卷宗第114頁），惟辯稱伊未作勢要毆打丁○○，丁○○
    簽立借據時，伊已經離開云云。
  (二)被告甲○○、乙○○均矢口否認有何傷害、妨害自由等犯行
    ，並均辯稱其等與黃政明間有因擺設電動遊戲機具衍生之債
    務糾紛，因黃政明避不出面處理，故帶著其同居女友丁○○
    去找黃政明云云，而甲○○另辯稱伊未打丁○○，只有推她
    一下；乙○○另辯稱伊未打丁○○，只有作勢云云。
二、經查：
  (一)上揭被告等人如何傷害告訴人丁○○、如何妨害告訴人丁○○、丙○○2人之行動自由等事實，業據被告戊○○於本院
    審理中坦承不諱，核與告訴人丁○○、丙○○於警詢及偵查
    中指訴之情節相符，堪信被告戊○○之自白與事實相符。又
    證人即告訴人丁○○於本院審理中具結證稱「（問：那天妳
    後來有簽36萬元的借據，為何簽那個借據？）因為我很害怕
    ，我不知道下一的步驟是什麼」，「（問：為什麼妳會害怕
    ？）因為當時他們那麼多人，我只有一個人，而且把我控制
    在那裡，我害怕」，「（問：妳簽本票的時候，戊○○是不
    是有作勢要打妳？）他應該還有在那邊，我簽了以後他才走
    的。他手有舉起來」等語（見本院卷宗第113頁），核證人
    丁○○與被告戊○○間並無親誼或怨隙，且於本院審理時已
    表示願意原諒被告（見本院卷宗第115頁），自不致故為被
    告戊○○之陳述，其證詞具憑信性，足認被告等人在上開「
    最愛KTV酒店」旁空地，確實有以強暴、脅迫之行為，致丁○○心生畏懼。
  (二)被告甲○○、乙○○2人，如何夥同被告戊○○與綽號「阿
    雄」、「小龍」等人共同傷害告訴人丁○○之事實，業據告
    訴人丁○○於警詢及偵查中指訴歷歷，並於本院審理中具結
    證述明確；又被告甲○○於偵查中供稱「因為很生氣，我推
    她（指丁○○）一把她倒下去．．．再來戊○○他們4人跑
    過來，我看到其中2個打她，戊○○好像也有打」、「我有
    推丁○○一把」等語（見95年度偵字第1702號卷宗第
    120、122頁），於原審審理時供稱「我現場的時候有推丁○○．．．後來戊○○1個人用手打丁○○的背部」等語（見
    原審卷宗第55頁）；證人即被告戊○○於於警詢中供稱「乙○○有手持球棒作勢要丁○○配合」等語（見95年度偵字第
    1702號卷第131頁），於原審審理時具結證稱「（問：你們4
    人有一起打黃政明他女朋友丁○○？）就我和甲○○」等語
    （見原審卷第230頁）；又證人丙○○於偵查中證稱「那些
    人追不到反過來打丁○○，一腳踢過去．．．之後一陣拳打
    腳踢」等語（見同上偵查卷第109頁），於原審審理時證稱
    「我一出來巷口的時候，就看見很多人下來打丁○○，我第
    1個看到甲○○」，「後來4、5個男的用手腳打丁○○」，
    「他們把她押到牆角去打」等語（見原審卷宗第203、204頁
    ），核與告訴人丁○○指訴之情節大致相符，且告訴人丁○○被推擊、毆打後，因之受有下背部挫傷、左大腿、右膝挫
    傷、瘀血及額部挫擦傷等傷害，有為恭紀念醫院診斷證明書
    1份附卷足憑，足認被告甲○○、乙○○，與戊○○、「阿
    雄」、「小龍」等人間，有傷害丁○○之犯意聯絡與行為分
    擔。
  (三)被告甲○○、乙○○，如何夥同被告戊○○與綽號「阿雄」
    、「小龍」等人共同妨害告訴人丁○○、丙○○2人之行動
    自由等事實，業據證人即告訴人丁○○於偵查中具結證稱「
    （我）又被拉上車，甲○○的老婆（即乙○○）就說連丙○○也拉上車，我們是被拉上1台黑色的車，我坐在後座中間
    ，丙○○坐我左邊，右邊坐1個男的，丙○○左邊也有1個男
    的．．．」，「因為那個男的（指戊○○）一直打我，要跟
    我拿錢」、「隨後甲○○、乙○○載我到竹南火車站．．．
    他們也不准我下車」等語（見同上偵查卷第107、108頁），
    證人即告訴人丙○○於偵查中具結證稱「乙○○就（叫）她
    小弟將丁○○及我押上車，我一上車我們分別被兩位男的夾
    坐在後座．．．後來我們被押到忠孝市場附近．．．當時他
    們在移車，打開後車廂，我有看到鋁棍、刀子用報紙包著．
    ．．跟我拿錢的小弟（指戊○○）又作勢要打丁○○．．．
    當時另外有1位小弟將丁○○的手機搶來，將晶片卡取下」
    等語（見同上偵查卷第109、110頁），於原審審理時證稱「
    乙○○拿棒球棍，摔在地上，然後發號施令叫他們把丁○○
    押上車，丁○○被押上車後，她就跟戊○○說連那個女的也
    就是我也押上車，所以我也被押上車」，「因為他們人很多
    ，我不上車怎麼行，我也跑不掉」，「有1個男的坐在丁○○右手邊，我和丁○○坐在中間．．．戊○○坐我的左手邊
    」、「甲○○發號施令，我坐原本我坐的那台黑色車，開車
    的人還是甲○○，乙○○也在車上．．．丁○○被架到另外
    1部車子」、「那時候警車很多，我有一股衝動想要喊，但
    是又不敢喊」、「（你被押上車的心情如何？）我很怕，恐
    懼、慌張」等語（見原審卷宗第204至208頁），又被告戊○○於原審審理時更坦承「在車上時有不讓丁○○下車」等語
    （見原審卷宗第250頁）；綜觀上開情節，告訴人丁○○、
    丙○○2人均屬女性，被4名男性動手、包圍並強拉上車，又
    夾坐在車輛後座中央，被告戊○○復一再逼迫告訴人丁○○
    還債，衡諸現場狀況，告訴人2人實無任意離去之機會，其
    2人之行動自由顯係受到限制，而被告甲○○、乙○○不僅
    全程在場，且分別發號施令，由被告戊○○及「阿雄」、「
    小龍」者負責下手實施，足認被告甲○○、乙○○2人，與
    戊○○、「阿雄」、「小龍」等人間，確有妨害告訴人丁○○、丙○○行動自由之犯意聯絡與行為分擔。
  (四)告訴人丁○○如何遭被告甲○○、乙○○施用強暴、脅迫行
    為，因之心生畏懼始簽立借據一節，業據證人即告訴人丁○○於偵查中具結證稱「後來乙○○叫我簽36萬的借據．．．
    她說不簽的話就潑硫酸，之後他們3個男的就拿1張借據出來
    叫我寫，我害怕只好寫」等語（見同上偵查卷第107頁），
    於本院審理中亦具結證稱「（問：那天妳後來有簽36萬元的
    借據，為何簽那個借據？）因為我很害怕，我不知道下一的
    步驟是什麼」，「（問：為什麼妳會害怕？）因為當時他們
    那麼多人，我只有一個人，而且把我控制在那裡，我害怕」
    ，「（問：妳簽本票的時候，戊○○是不是有作勢要打妳？
    ）他應該還有在那邊，我簽了以後他才走的。他手有舉起來
    」，「我本來不願意簽，我會害怕，乙○○說要潑我硫酸」
    等語（見本院卷宗第113頁）；又證人即告訴人丙○○於
    偵查中亦具結證稱「乙○○要求丁○○開本票，並說如果不
    開要潑硫酸．．．跟我拿錢的小弟（指戊○○）又作勢要打
    丁○○」等語（見同上偵查卷第110頁），被告乙○○於本
    院審理中亦供稱「我說如果妳再這樣說，我就潑硫酸，她才
    說知道，我只是要嚇她」等語（見本院卷宗第112頁背面）
    ，足認告訴人丁○○當時確係遭到恫嚇脅迫，不得已才簽立
    款項借用證。
  (五)末查被告甲○○確與告訴人丁○○之同居人黃政明間有因擺
    設電動遊戲機具衍生之債務糾紛，此據證人黃政明於偵查中
    證稱「確實有放台子帳款的問題，分帳問題，總共有42萬沒
    收回來，他先墊6萬元，我墊4萬元」、「我一開始是跟甲○○借錢算利息，原因及過程是對，但金錢沒那麼多，是要給
    甲○○是10幾萬元」等語（見同上偵查卷第158頁）；證人
    即告訴人丁○○於本院審理中亦證稱「（問：被告甲○○說
    債務的情形妳都瞭解，因為借錢給黃政明的時候妳都在場，
    而且妳也是電動玩具店的股東？）我曾經是股東，黃政明去
    甲○○那裡談債務的時候有帶我去，但是他們在談並沒有參
    與，我是知道，但我不太瞭解，也不想瞭解」，「（問：
    他們是說要妳代償黃政明欠的錢，因為妳是黃政明的同居人
    ？）是」（見本院卷宗第113、114頁），足認被告甲○○、
    乙○○所辯其等與告訴人丁○○之同居人黃政明間有因擺設
    電動遊戲機具衍生之債務糾紛一節非虛。
  (六)按共同正犯之成立，祇須具有犯意之聯絡，行為之分擔，既
    不問犯罪動機起於何人，亦不必每一階段犯行，均經參與（
    最高法院34年上字第862號判例參照）。又按共同實施犯罪
    行為之人，在合同意思範圍以內，各自分擔犯罪行為之一部
    ，相互利用他人之行為，以達其犯罪之目的者，即應對於全
    部所發生之結果，共同負責（最高法院28年度上字第3110
    號、50年度台上字第1060號判例參照）。綜上所述，被告乙○○雖未動手推擊、毆打告訴人丁○○或強拉告訴人丁○○
    、丙○○上車，然其全程在場，被告乙○○甚至持球棒發號
    施令、出言恫嚇，已詳如前述，則被告3人間，其本人對於
    每一階段犯行，縱未均全部實際出手毆打、強拉告訴人，或
    出言恐嚇、作勢脅迫告訴人，惟其等相互利用其他人之行為
    ，至為明確。
三、此外復有款項借用證、贓物認領保管單各1張、通聯紀錄1份
    及照片12張在卷可稽，本件事證已臻明確，被告甲○○、乙○○所辯未傷害及強押告訴人云云，顯係卸責之詞，不足採
    信，被告3人之犯行洵堪認定。
參、論罪科刑理由：
一、新舊法適用之比較：
  (一)查被告等行為後，刑法第55條牽連犯之規定，業於94年7 月
    7日修正公布刪除，並於95年7月1日施行，則被告等之犯行
    ，因行為後新法業已刪除牽連犯之規定，此刪除雖非犯罪構
    成要件之變更，但顯已影響行為人刑罰之法律效果，自屬法
    律有變更，依新法第2條第1項規定，比較新、舊法結果，被
    告所犯之數罪具有牽連犯之關係，依修正前即行為時之規定
    ，應從一重之罪處斷；而依修正後之刑法，既刪除牽連犯之
    規定，則所犯上述各罪應依數罪併罰之規定分論併罰，自以
    適用被告之行為時法律即舊法論以牽連犯，對被告較為有利
    （最高法院95年第8次刑事庭會議決議參照）。
  (二)刑法第277條第1項之普通傷害、第302條之妨害自由罪等規
    定，法定刑之罰金部分，依修正後刑法施行法第1條之1及修
    正後刑法第33條第5款將罰金刑定為「新臺幣1千元以上，以
    百元計算之」等規定計算，較諸被告行為時之刑罰法律，即
    罰金罰鍰提高標準條例第1條前段及修正前刑法第33條第5款
    所定之罰金刑最低額銀元1元等規定計算，則新法所得科處
    之罰金刑較高。比較修正前、後之刑罰法律，自以行為時即
    修正前之法律有利於被告。
  (三)關於易科罰金部分，修正前刑法第41條第1項前段係規定「
    犯最重本刑為5年以下有期徒刑以下之刑之罪，而受6個月以
    下有期徒刑或拘役之宣告，因身體、教育、職業、家庭之關
    係或其他正當事由，執行顯有困難者，得以1元以上3元以下
    折算1日，易科罰金」，而斯時易科罰金之折算標準，依修
    正前罰金罰鍰提高標準條例第2條（該條規定現已刪除）規
    定，係就其原定數額提高為1百倍折算1日，並依現行法規所
    定貨幣單位折算新臺幣條例第2條折算為新臺幣，則適用舊
    法之結果，易科罰金之折算標準應以銀元3百元即新臺幣9百
    元折算1日；惟修正後刑法第41條第1項前段則規定「犯最重
    本刑為5年以下有期徒刑以下之刑之罪，而受6個月以下有期
    徒刑或拘役之宣告者，得以新臺幣1千元、2千元或3千元折
    算1日，易科罰金」，而將有期徒刑或拘役易科罰金之標準
    提高。經比較新舊法之結果，應適用舊法關於易科罰金之規
    定，對被告較為有利。
  (四)此次刑法第28條共同正犯、第47條累犯等規定，亦均有修正
    ，惟分別比較新、舊法結果，對被告之法律效果並無不同，
    自無庸適用刑法第2條第1項前段規定，應依現行刑法規定論
    處。
二、按刑法第302條之妨害自由罪，係妨害他人自由之概括的規
    定，如以使人行無義務之事，或妨害人行使權利為目的，而
    其強暴脅迫復已達於剝奪人行動自由之程度，即祇成立本罪
    ，不應再依同法第304條論處，誠以此項使人行無義務之事
    ，或妨害人行使權利之低度行為，應為剝奪人行動自由之高
    度行為所吸收（最高法院29年上字第2359號判例意旨參照）
    。本件被告甲○○、乙○○、戊○○與綽號「阿雄」、「小
    龍」等人，為催討債務，毆打告訴人丁○○後，強押告訴人
    丁○○、丙○○上車，並實施恐嚇，剝奪告訴人2人之行動
    自由，又強行取走告訴人丁○○所使用行動電話中之晶片卡
    ，並以強暴、脅迫方式使告訴人丁○○簽立借據，核被告甲○○、乙○○及戊○○所為，均係犯刑法第302條第1項之非
    法剝奪他人行動自由罪、同法第277條第1項普通傷害罪。被
    告等人以強暴、脅迫方式使告訴人丁○○行無義務之事之低
    度行為，應為剝奪告訴人行動自由之高度行為所吸收，不另
    論罪。被告甲○○、乙○○、戊○○與綽號「阿雄」、「小
    龍」等人彼此間，有犯意之聯絡及行為之分擔，均為共同正
    犯。被告3人所犯上開2罪，有方法目的之牽連關係，為牽連
    犯，依修正前刑法第55條規定，應從一重之刑法第302條以
    非法方法剝奪人之行動自由罪論處。被告甲○○前於94 年
    間，因竊盜及違反動產擔保交易法案件，經原審法院分別判
    處有期徒刑3月、2月，嗣經原審法院裁定應執行有期徒刑4
    月確定，於95年3月16日易科罰金執行完畢；被告戊○○前
    於91年間因竊盜案件，經原審法院判處有期徒刑2年，於92
    年間，因竊盜案件，經原審法院判處罰金4千元，於93年間
    ，因偽造文書、竊盜案件，經原審法院分別判處有期徒刑6
    月、6月，嗣經原審法院裁定應執行有期徒刑11月，上開3部
    分接續執行，於94年9月28日縮短刑期假釋出監（接執行易
    服勞役），於95年1月5日假釋未經撤銷而執行完畢，有臺灣
    高等法院被告前案紀錄表各1件在卷可稽，被告甲○○、戊○○於5年以內故意再犯本件有期徒刑以上之罪，均應刑法
    第47條規定，論以累犯，並均加重其刑。
三、公訴意旨另以：被告甲○○夥同被告乙○○、被告戊○○及
    真實姓名年籍不詳綽號「阿雄」、「小龍」之成年男子，共
    同基於意圖為甲○○不法所有之概括犯意，於95年3月17 日
    晚間，強將丁○○及丙○○押上車輛，由戊○○毆打丁○○
    及舉手作勢要打丙○○之強暴方式恫嚇丁○○、丙○○清償
    與其等無關之黃政明所積欠債務，且接續恫嚇稱：錢交出來
    ，不然欠打等語，丙○○因遭強押上車，且見到丁○○遭毆
    打及其遭恐嚇，而至不能抗拒程度，方交出1萬元予被告戊○○轉交被告甲○○。被告甲○○等人又在苗栗縣頭份鎮後
    庄里之「最愛KTV酒店」旁空地，承前犯意，由甲○○脅迫
    丁○○簽下本票，乙○○當場對丁○○恐嚇稱：如果不簽本
    票，要潑硫酸等語，戊○○亦在旁以作勢要毆打丁○○之強
    暴方式恐嚇丁○○，使丁○○因遭受甲○○等5人控制行動
    及前經遭受毆打與繼續受脅迫、恐嚇，至不能抗拒程度，令
    丁○○簽署金額為36萬元、借貸日期為94年12月2日之款項
    借用證1紙交予甲○○等人，使甲○○取得此部分不法利益
    ，因認被告3人另涉犯刑法第330條之加重強盜罪嫌云云。
  (一)按犯罪事實應依證據認定之，無證據不得認定犯罪事實；又
    不能證明被告犯罪者，應諭知無罪之判決，刑事訴訟法第
    154條第2項、第301條第1項分別定有明文。又刑事訴訟上證
    明之資料，無論其為直接或間接證據，均須達於通常一般之
    人均不致有所懷疑，而得確信其為真實之程度，始得據為有
    罪之認定，若其關於被告是否犯罪之證明未能達到此程度，
    而有合理懷疑之存在，致使無從形成有罪之確信，根據「罪
    證有疑，利於被告」之證據法則，即不得遽為不利之認定（
    最高法院76年台上字第4986號判例意旨足資參照）。復按刑
    法上之強盜罪，以有為自己或第三人不法所有之意圖為構成
    要件之一，若奪取財物係基於他種目的，而非出於不法所有
    之意思者，縱其行為違法，要不成立強盜罪（最高法院21
    年上字第18號判例意旨參照）。又強盜罪之所謂「不能抗拒
    」，係指行為人所為之強暴、脅迫等不法行為，就當時之具
    體事實，予以客觀之判斷，足使被害人身體上或精神上達於
    不能或顯難抗拒之程度而言（最高法院91年度台上字第290
    號判決意旨參照）。
  (二)檢察官認被告甲○○、乙○○及戊○○另涉犯加重強盜罪嫌
    ，無非係以被告等人之供述、告訴人丁○○、丙○○之指訴
    、證人黃政明、范錦煌之證述及診斷證明書、贓物認領保管
    單、款項借用證各1紙、照片等件資為論據。訊之被告甲○○、乙○○及戊○○均堅決否認有何加重強盜之犯行，並均
    辯稱其等只是要向黃政明催討債務等語。經查：
  (1)被告3人於上揭時、地將告訴人丁○○、丙○○強押上車妨
    害其等之行動自由，並取得由告訴人丙○○所交付之1萬元
    ，告訴人丁○○被迫簽立面額36萬元之款項借用證等情，均
    詳如前述。
  (2)又被告甲○○與證人黃政明之間有債務糾紛一節，亦如前述
    ，而被告甲○○、乙○○因獲悉證人黃政明欲前往上開地點
    拿取1萬元以繳納租金，乃夥同被告戊○○等人前往討債等
    情，亦據被告3人供明在卷。可見被告3人主觀上係基於索討
    債務無疑；再告訴人丁○○與證人黃政明係同居之男女朋友
    關係，其等2人為給付告訴人丙○○租金，而偕同告訴人丙○○及其兄長即證人范錦煌共同前往上開地點收取1萬元等
    情，亦為被告3人自承明確，且經告訴人丙○○於原審法院
    審理時證述無訛，則被告3人見告訴人丙○○與證人黃政明
    、告訴人丁○○一同出現，且同進同出，主觀上乃認為丁○○與丙○○、黃政明係同夥，亦未違常情；而告訴人丁○○
    又一再表示所收取之1萬元已交付告訴人丙○○，被告3人因
    黃政明避不處理債務，乃要求告訴人丁○○代償證人黃政明
    所積欠之債務，並要求告訴人丁○○、丙○○須將上開1萬
    元拿出來清償債務，尚屬一般人性之常，故難遽認被告3人
    有何不法所有之意圖。
  (3)末查證人丙○○於原審審理時證稱「戊○○叫我把錢拿出來
    ，我說我為甚麼要拿出來．．．叫到第3聲的時候因為我不
    理會他，他就把右手肘舉起來作勢要打我．．．但我還是不
    拿出來．．．後來丁○○說快拿給他，不然他會打死你，所
    以我才拿出來」，「（問：除戊○○在黑色車上恫嚇你要你
    拿錢外，其他時候有沒有做甚麼讓你害怕的事？）沒有」等
    語（見原審卷宗第205、209頁），可見證人丙○○在遭限制
    行動自由期間，雖被告戊○○對其大聲威嚇及作勢毆打，丙○○仍不為所動，拒絕將身上之金錢交出，及至告訴人丁○○央求，丙○○始主動將身上之1萬元交出，足認其雖遭被
    告等人實施強暴、脅迫，惟尚未達不能抗拒之程度。
  (4)至告訴人丁○○固被迫簽立款項借用證，惟被告等人所為此
    部分使丁○○行無義務之事之犯行，已為剝奪行動自由犯行
    所吸收，已詳如前述，尚難遽認被告等人有何獲取不法利益
    之情事。
  (5)綜上所述，被告3人辯稱其等並無加重強盜犯行，堪予採信
    。此外，復查無其他積極證據足認被告3人有何加重強盜犯
    行，被告3 人所涉加重強盜犯行尚屬不能證明。
四、原審判決因依刑法第302條第1項、第277條第1項、第47條、
    修正前刑法第55條等規定，審酌被告甲○○、乙○○向人催
    討債務，不思以法律途徑，卻夥同被告戊○○等人以暴力方
    式討債，被告戊○○受人之託索討債務，亦未依正當途徑，
    且動手毆打告訴人丁○○，更強迫告訴人丁○○簽署款項借
    用證，除造成告訴人2人心理上恐懼外，亦嚴重破壞社會秩
    序，被告等人惡性非輕，兼衡其等分工程度及犯後態度，並
    念及被告乙○○係因聽從其夫即被告甲○○，且係因其子王
    治凱為中度肢障，有中華民國殘障手冊1紙在卷可證，其因
    子就醫亟須用錢，情急之下始為本件犯行，及家中仍須其負
    責照料等一切情狀，分別對被告甲○○、乙○○、戊○○量
    處有期徒刑10月、5月、10月，被告乙○○部分並依修正前
    刑法第41條第1項前段，罰金罰鍰提高標準條例第1條、修正
    前罰金罰鍰提高標準條例第2條，現行法規所定貨幣單位折
    算新臺幣條例第2條規定，諭知易科罰金之折算標準；另就
    被告3人被訴加重強盜罪嫌，以其等犯行不能證明，因檢察
    官認與起訴成罪部分有裁判上不可分關係，而不另為無罪之
    諭知，其認事用法及量刑堪稱妥適。檢察官上訴意旨認原判
    決未查及告訴人丙○○已明確表示其身上之1萬元係伊所有
    ，且被告等人之行為已累積至告訴人丙○○無法抗拒之程度
    ，指摘原判決不當，應予撤銷云云，洵無理由，應予駁回。
五、按量刑輕重係屬事實審法院得依職權自由裁量之事項，苟已
    斟酌刑法第57條各款所列情狀而未逾越法定刑度，不得遽指
    為違法（最高法院72年度台上字第6696號、75年度台上字第
    7033號判例要旨參照）；且在同一犯罪事實與情節，如別無
    其他加重或減輕之原因，下級審量定之刑，亦無過重或失輕
    之不當情形，則上級審法院對下級審法院之職權行使，原則
    上應予尊重（最高法院85年度臺上字第2446號裁判意旨參照
    ）。原審審酌被告上開情狀，量處上開刑期，堪稱妥適。被
    告甲○○、乙○○上訴意旨否認犯罪，指摘原審判決量刑太
    重云云，為無理由，應予駁回。
據上論結，應依刑事訴訟法第368條，判決如主文。
本案經檢察官己○○到庭執行職務。
中　　華　　民　　國　　96　　年　　4 　　月　　12　　日
              刑事第七庭  審判長法　官　林　榮　龍
                                法　官　江  錫  麟
                                法　官　鄭  永  玉
上列正本證明與原本無異。
如不服本判決應於收受送達後十日內向本院提出上訴書狀，其未
敘述上訴之理由者並得於提起上訴後十日內向本院補提理由書（
均須按他造當事人之人數附繕本）。
                                書記官　　瑞  芳
中　　華　　民　　國　　96　　年　　4　　月　　12  　日
